臺北高等行政法院判決　　　　　　　　　　　　　　　九十年度簡字第三四三○號
　　原　　　告　甲○○
　　　　　　　　送達代收人　乙.
　　被　　　告　臺北市政府環境保護局
　　代　表　人　沈世宏（局長）
右當事人間因空氣污染防制法事件，原告不服台北市政府中華民國八十九年十二月二
十一日府訴字第八九○九四二三三○○號訴願決定，提起行政訴訟。本院判決如左：
　　主      文
原告之訴駁回。
訴訟費用由原告負擔。
　　事      實
被告所屬衛生稽查大隊稽查人員於八十九年六月七日九時十三分許，在台北市○○路
○段五十三號前執行機車排氣檢測時，欲攔檢ＧＣＰ─八○八號重型機車，惟該車駕
駛規避檢查離開現場，嗣經查得該車輛為原告所有，被告乃於八十九年七月三日以Ｄ
七一三六一七號交通工具違反空氣污染防制法案件通知書予以告發，並以八十九年七
月十三日機字第Ｅ○六三五一四號交通工具違反空氣污染防制法案件處分書處原告新
臺幣（下同）五千元罰鍰。原告不服，提起訴願，亦遭決定駁回，遂向本院提起行政
訴訟，茲摘敘兩造訴辯意旨如次：
(一)原告起訴意旨略謂：
  1.本件被告所屬稽查人員所拍攝之照片，僅能證明車牌號碼ＧＣＰ─八○八號機車
    行經現場之事實，不能證明原告故意規避攔檢，被告無具體證據所為處分，顯有
    違誤。
  2.查台北市○○路○段路面寬廣，交通流量至繁，被告所屬稽查人員在中廣大樓前
    設置檢驗站，僅可控制自建國南路右轉仁愛路之車輛接受檢驗，對於自建國南路
    左轉仁愛路及自仁愛路直穿建國南路口之車輛，因前有大型三角安全島障蔽視線
    ，車輛越過該島必沿左側之長方型安全島，依內側車道直駛，絕無沿三角安全島
    ，向中廣大樓前靠右行駛，與自建國南路右轉仁愛路之車輛爭道併行之可能。
  3.再查本件被告所屬稽查人員未在紅綠燈前或安全島上豎立停車受檢之標示牌，以
    促使行車人之注意，被告辯稱在其檢查站前，即中廣大樓前放置明顯之停車受檢
    之標示牌，然該標示牌僅建國南路右彎仁愛路之人車可以看到，對沿長型安全島
    直駛之人車則難以看見，被告稱其在路旁放置明顯之標示牌，原告知應停車受檢
    而不停車等語，並非真實。
  4.本件原告機車從仁愛路穿越建國南路口，因右前有大型三角安全島障礙視線，經
    斜過該安全島，沿長型安全島，靠內側車道直行，自難發現中廣大樓前設有檢查
    站，原告絕不會續沿三角安全島轉向中廣大廈前直靠右行駛，與建國南路右轉仁
    愛路之車輛爭道併行，詎訴願決定認定原告係靠右行駛，顯然違背經驗法則。
  5.至訴願決定稱被告所屬稽查人員係立於車道上揮舞紅旗，又稱該稽查人員係立車
    道中央攔停，清楚指示騎乘人靠邊停下等情，已有矛盾，經查該地交通繁雜，無
    論稽查人員係站立車道或中央攔停車輛，均危及其安全，且被告亦稱：「稽查人
    員考量交通狀況，無法趨前追逐告知，只得依規定拍照存證：：：。」等語，可
    知被告所屬稽查人員係在中廣大樓前路旁揮旗攔車無誤，益證訴願決定認定事實
    顯有違誤。
  6.末查被告所屬稽查人員係穿著其所屬單位之工作服，衡諸一般車輛檢查皆由警察
    人員執行，環保稽查尚屬首見，縱其佩帶黃色環保臂章，亦因距離遙遠，無法查
    知係環保人員執行職務，原告機車行駛至系爭路口長型安全島直行時，始發現中
    廣大廈前有人揮紅旗，吹口哨，惟因揮旗者未穿著警察制服，亦未以擴音器命原
    告停車受檢，更未攔車，因此，原告以為渠等係維修路面之人員，係合理之誤認
    ，並非故意規避攔檢。
(二)被告答辯意旨略謂：
  1.按空氣污染防制法第三十八條規定：「汽車車型排氣審驗合格證明之核發、撤銷
    及交通排放空氣污染物之檢驗、處理辦法，由中央主管機關會同交通部定之。」
    、第六十一條規定：「違反第三十八條所定之辦法者，處新臺幣五千元以上二十
    萬元以下罰鍰，並通知限期補正或改善，屆期仍未補正或完成改善者，按次處罰
    。」。交通工具排放空氣污染物檢驗及處理辦法第三條第一項第一款第四目規定
    ：「交通工具排放空氣污染物之檢驗分類如下：一汽車（包括機器腳踏車）：：
    ：使用中車輛檢驗：包括定期檢驗、不定期檢驗、抽驗及申請牌照檢驗。」、第
    十五條規定：「依本辨法新規定之檢驗及處理，不得規避、妨礙或拒絕。：：：
    違反前項規定者，依本法第六十一條規定處罰。」。
  2.查被告所屬稽查人員執行機車排氣攔檢勤務，稽查當時，路旁放置明顯之說明標
    示牌且攔停人員均依規定身著制服、手持紅旗、佩帶黃色環保稽查臂章、背相機
    、帶口哨，於攔停車輛時，稽查人員站立於車道上揮舞紅旗，吹哨示意騎乘ＧＣ
    Ｐ─八○八號重型機車騎士停車無效後，即拍照採證，依法告發。
  3.原告訴稱指揮者未著制服，其以為工作人員在計劃維修馬路，不疑有他，而逕行
    駛過，此一誤判應屬合理之懷疑等語，惟查被告所屬負責攔檢工作之稽查人員均
    依規定手拿紅旗、佩有黃色環保稽查臂章，負責攔停人員於號誌燈轉換後即站立
    於車道中央，攔停當時均以明確之哨音配合手勢並揮舞紅旗，清楚指示騎乘人靠
    邊停下，且檢騎站設置地點即舊中廣大樓，現雖已拆除並設置圍籬，惟附近並無
    工程進行。另攔檢處為二線車道，原告機車亦係靠右行駛，則依經驗法則推斷，
    駕車經過應可明確判別。
  4.次查被告對機車排氣攔檢勤務之執行地點均事先規劃，本件被告所屬攔檢人員及
    檢驗站各距離建國南路慢車道（人行道）尚約一百公尺及一百二十公尺，加上當
    時有其他車輛排隊等候受檢，檢驗儀器亦置於路旁，因此，原告所稱被告在中廣
    舊大樓前設置檢驗站，對於自建國南路慢車道前來之車輛而言，非正面視線所及
    等語，顯不足採。
　　理      由
一、按「汽車車型排氣審驗合格證明之核發、撤銷及交通排放空氣污染物之檢驗、處
    理辦法，由中央主管機關會同交通部定之。」、「違反第三十八條所定之辦法者
    ，處新臺幣五千元以上二十萬元以下罰鍰，並通知限期補正或改善，屆期仍未補
    正或完成改善者，按次處罰。」，空氣污染防制法第三十八條、第六十一條分別
    定有明文。又「交通工具排放空氣污染物之檢驗分類如下：一汽車（包括機器腳
    踏車）：：：使用中車輛檢驗：包括定期檢驗、不定期檢驗、抽驗及申請牌照檢
    驗。」、「依本辨法新規定之檢驗及處理，不得規避、妨礙或拒絕。：：：違反
    前項規定者，依本法第六十一條規定處罰。」，復分別為交通工具排放空氣污染
    物檢驗及處理辦法第三條第一項第一款第四目、第十五條所規定。
二、本件被告所屬衛生稽查大隊稽查人員於八十九年六月七日九時十三分許，在台北
    市○○路○段五十三號前執行機車排氣檢測時，欲攔檢ＧＣＰ─八○八號重型機
    車，惟該車駕駛規避檢查離開現場，嗣經查得該車輛為原告所有等情，有照片一
    張附於原處分卷可稽，自堪認為實在。原告雖稱其係沿長型安全島，靠內側車道
    直行，自難發現中廣大樓前設有檢查站等語。惟查系爭機車排氣檢測站係設置於
    台北市○○路○段五十三號舊中廣大樓（現改建中）前，而台北市○○路係單行
    道，是無論自建國南路右轉仁愛路或自建國南路左轉仁愛路或仁愛路直行車輛，
    皆係由台北市○○路○段往總統府方向行駛，而攔檢點距建國南路、仁愛路交叉
    路口約一百公尺左右，自與交叉路口之三角安全島、長型安全島無涉，故原告所
    稱因安全島障礙視線一節，殊難採信。且原告雖謂其係沿長型安全島靠內側車道
    直行，然以系爭所攝照片觀之，其所駕機車行至舊中廣大樓前業已靠右側車道行
    駛，參以左側車道係行駛四輪車輛（該段路面係二車道，最右側復有供停放車輛
    之停車位格）等情，足見其非沿長型安全島靠內側車道直行，所稱難以看見攔停
    排氣檢測云云，委無可採。又執行機車排氣檢測乃行之有年，為眾所周知，除先
    置放明顯攔檢標誌外，每次執行人員多人復手拿紅旗、佩有黃色環保稽查臂章，
    並佐以哨音、手勢，且所有機車不分大小、品牌，均予攔檢，原告身為機車駕駛
    人，實不容諉為不知；況原告自承有發現中廣大廈前有人揮紅旗、吹口哨，依常
    理，當在此之前即已先見攔檢標誌及攔停人員，其竟不予停車受檢，自難謂無逃
    避檢查之故意。至原告所言稽查人員未在紅綠燈前或安全島上豎立停車受檢之標
    示牌一節，衡之常情，若在紅綠燈前設立攔檢標示，駕駛人員果有規避之意，大
    可於紅綠燈前即行離開避檢，自無法達檢測之目的；而在安全島上豎立標示牌，
    除違反常人行車習慣（鮮少有人除注意前方行車狀況外，同時能顧及安全島上事
    物）外，亦增加行車危險，原告既稱系爭檢測地點交通繁雜，無論稽查人員係站
    立車道或中央攔停車輛，均危及其安全，遑論將停車受檢標示牌立於安全島上，
    所稱自無可取。從而被告以原告所有之ＧＣＰ─八○八號重型機車規避檢查，而
    課處罰鍰，揆諸首揭條文規定，並無違誤，訴願決定予以維持，亦無不合，原告
    之訴難認有理由，自應予以駁回。另本件依卷內資料，事證已臻明確，爰不經言
    詞辯論為之，併此敘明。
據上論結，本件原告之訴為無理由，爰依行政訴訟法第二百三十六條、第一百九十五
條第一項後段、第九十八條第三項前段，判決如主文。
中　　華　　民　　國　　　九十一　　年　　　六　　　　月　　　三　　　　日
                    　　　　　　 臺北高等行政法院  第一庭
                                　　　　　　　　　 法  官　林育如
右為正本係照原本作成。
本件以訴訟事件所涉及之法律見解具有原則性者為限，始得於本判決送達後二十日內
向本院提出上訴狀（須按他造人數附繕本），並經最高行政法院許可後方得上訴。
中　　華　　民　　國　　　九十一　　年　　　六　　　　月　　　七　　　　日
            　　　　　　　　　　　　　　    　     書記官　林如冰
